臺灣高等法院刑事判決　　　　　　　　 96年度上訴字第341號
上　訴　人
即　被　告　丙○○
選任辯護人　陳麗真律師
上列上訴人因偽造貨幣案件，不服臺灣士林地方法院95年度訴字
第368號，中華民國95年11月30日第一審判決（起訴案號：臺灣
士林地方法院檢察署94年度偵字第1528號），提起上訴，本院判
決如下：
    主  文
上訴駁回。
    事  實
一、丙○○曾有多次犯罪前科，其中於民國（下同）85年間，因
    偽造有價證券案件，經臺灣臺北地方法院於86年1 月16日以
    85年度訴字第2261號判決處有期徒刑3 年6 月，其不服提起
    上訴，嗣撤回上訴而告確定，於88年5 月26日因縮短刑期假
    釋出監，迄91年12月21日假釋期滿執行完畢。詎其仍不知悛
    悔，基於行使偽造通用紙幣之犯意，於臺灣地區不詳時、地
    ，以不詳方式取得偽造之新版新臺幣（下同）千元紙鈔11張
    （編號為LJ759611JY號4 張、BK957436YC號4 張、LM879521
    YC號3 張）後，先於93年10月6 日凌晨零時許，持手提式電
    腦（COMPAQ牌、X100型、編號CND33004MY）1 部，至臺北市
    大同區○○○路206 號「益成當舖」典當，由該當舖股東甲○○處理，同意當款1 萬元，並如數交付，惟丙○○隨即於
    同日凌晨2時10許 (起訴書誤載3時許，應予更正)，以上開
    偽造之新版千元紙鈔其中10張，充當真鈔向「益成當舖」欲
    贖回上開電腦而行使之，惟「益成當舖」負責人乙○○以驗
    鈔機查驗發現均係偽鈔，乃拒絕收受而未得逞，嗣丙○○又
    自皮夾取出千元紙鈔1張交乙○○查驗，發現亦係偽鈔，經
    報警處理，扣得上開偽造之新版千元紙鈔11張，始偵悉上情
    。
二、案經臺北市政府警察局大同分局報請臺灣士林地方法院檢察
    署檢察官偵查起訴。
    理  由
一、訊據被告丙○○固坦承確於上揭時、地持手提電腦1 台至「
    益成當舖」典當得款1 萬元等情屬實，惟矢口否認有何行使
    偽鈔之犯行，並辯稱：假鈔是益成當舖給伊的，因伊坐計程
    車拿出1 千元要付車資時，司機就向伊說這張千元大鈔是假
    鈔，伊就把身上全部的錢拿給他看，結果發現只有1 張千元
    鈔是真的，其他的千元鈔都是假的，伊就叫計程車開到益成
    當舖，要將這些假鈔還給當舖，但伊回贖時，並沒有先向當
    舖的人說假鈔之事，至伊典當電腦是為了還周慶成之借款，
    當晚典當得款1 萬元，伊就坐計程車到蘆洲找周慶成，要還
    他錢，但沒有找到他，本件如果伊故意拿假鈔去回贖電腦，
    伊就不可能主動打電話報警云云。辯護人另辯以：「益成當
    舖」之人在驗紙鈔時，鈔票有離開被告視線，有拿到當舖後
    面，而且相隔近一分鐘，有經過甲○○、乙○○的手，是否
    被告所有仍有疑義云云。
二、經查：
(一)被告於上開時、地持偽造之新版千元紙鈔10張至「益成當舖
    」欲贖回先前典當之手提電腦1台之事實，業據證人即「益
    成當舖」負責人乙○○於原審審理時指訴綦詳，核與證人即
    「益成當舖」股東甲○○於審理時證述之情節相符，復有卷
    附之「益成當舖」當票影本1紙及扣案偽造之新版千元紙鈔
    11張、「益成當舖」監視錄影帶1捲可資佐證。且該扣案之
    新版新台幣壹仟元券11張，經送請中央印製廠鑑定，認均屬
    偽造，有中央印製廠93年10月22日中印發字第0930005065號
    函在卷可稽，是扣案之11張新版千元紙鈔確係偽造之通用紙
    幣無訛。
(二)另證人周慶成於原審審理時到庭結證稱：丙○○有欠伊錢，
    且伊有多次向他催討，但93年10月6日凌晨零時至2時40分許
    ，並沒有接到丙○○的電話，且伊平常晚上因做生意要忙到
    凌晨1、2點，手機都會開著等語（見原審95年11月17日審判
    筆錄第2至5頁）。目前手機甚為普及，被告當日亦有帶手機
    在身上，則被告於典當得款後，如確係要還款，何以未先與
    證人周慶成連繫還款之事，反搭乘計程車直奔周慶成蘆洲住
    處？又證人周慶成既做生意要忙到很淩晨1、2時，被告何以
    未能遇上周慶成，既尚未還款，可改日再還，何以即搭同輛
    計程車返回臺北市大同區○○○路，急於同日半夜凌晨3時
    許，至「益成當舖」欲贖回手提電腦？凡此均與常情有悖，
    難以採信。
(三)被告於本審聲請勘驗「益成當舖」之監視錄影帶，勘驗結果
    ：在二點十分五十九秒被告拿十張鈔票交給乙○○，甲○○
    走向屋內，在二點十一分五十七秒乙○○拿出10張鈔票，與
    被告相對，之後被告有拿行動電話與他人通話，二點十七分
    二十九秒被告再交付壹張紙鈔給乙○○，二點十八分四秒甲○○走向裡面，二點十八分十六秒甲○○再度走出來，二點
    十九分十七秒有警察進入，有96年4月26日本院勘驗筆錄可
    稽。依上開勘驗結果，被告確有先後拿十張、一張之紙鈔交
    予乙○○，期間甲○○有走向屋內，被告有拿行動電話與他
    人通話 (報警)之情形。惟證人甲○○於原審證稱：錢拿在
    手上要點的時候，乙○○向我說這個錢不對怪怪的，因為之
    前店內有收過假鈔，所以有將假鈔放在旁邊作為樣本。乙○○就向被告說這個是假鈔，被告就說怎麼可能是假鈔，不是
    假鈔，乙○○就問他身上有無其他錢，被告又從皮包裡面拿
    出壹張壹仟元給乙○○，有錄影帶為證，但是乙○○說那張
    也是假的，被告說不可能，被告說他要報警，乙○○就說好
    啊報警，被告聽說我們要報警，他就從口袋裡面拿出手機報
    警，因為被告進來當舖後，我們從裡面可以遙控大門被告出
    不去的，被告拿錢回贖時，我就站在乙○○旁邊，因為我店
    的櫃台很窄的，櫃台後面有用簾子隔起來，後面有沙發，電
    視，我聽到乙○○叫我說這個錢是假的，我就爬起來，到櫃
    台去看錢等語 (原審卷第57頁、58頁)；證人乙○○亦證稱
    ：我在收銀台點收的時候，從紙張的觸感覺得有問題，覺得
    紙張粗粗的，剛好前面有驗鈔機，一驗就沒有過，我說這個
    錢是假的，他表示不可能，說這些錢是你們甲○○給我的，
    我說你有沒有跟其也的錢混到，我就要他在身上找找看，看
    是否跟其他錢混到，他就拿出皮夾，從皮夾拿出一、二張千
    元大鈔，發現偽鈔後，被告很生氣，他報警，我們也報警，
    他跑到外面用手機打電話。這十萬一千元沒有離開櫃台過，
    也沒有拿到簾子後面給甲○○，自始都是在被告目視所及的
    地方等語 (原審卷第60頁至第63頁)，由甲○○、乙○○2人
    證詞與勘驗結果對照觀之，驗鈔機係在櫃台前，紙鈔亦未離
    開過櫃台，畫面上亦未見乙○○交付紙鈔予甲○○之情形，
    不能據以認定證人乙○○有將被告所交付紙鈔共十一張交付
    甲○○，甲○○再拿到裡面去驗鈔。又監視錄影衡受裝設位
    置，拍攝現場環境之限制，不可能面面俱到，上開錄影帶固
    僅拍攝到被告交付紙鈔予乙○○之畫面，未能拍到甲○○之
    畫面，當舖櫃台面積本不大，甲○○靠近櫃台後，旋即走開
    ，並不違常情。從而，被告、辯護人辯稱證人甲○○有掉換
    紙鈔云云，並無依據，自不可採。況若如被告所辯，係由「
    益成當舖」取得假鈔，嗣搭計程車時，為司機發現，顯然該
    偽造紙鈔十分粗糙，一般人一望可知，被告典當電腦時，一
    次收受10張千元偽造紙鈔，為何當時未發現？又計程車司機
    告知係偽鈔後，理應直接將所收受之偽鈔向「益成當舖」理
    論，或報警處理，為何又以贖回電腦名義，交付該10張偽造
    紙幣？又偽造紙幣若係「益成當舖」所交付，既當得1萬元
    ，應僅有10張千元偽造紙幣，為何被告皮夾內又有1張千元
    偽鈔，且與該10張偽鈔有連號之情形？足見係被告持偽造之
    千元紙鈔欲充當真鈔，以便向「益成當舖」贖回手提電腦已
    甚明確，至被告遭識破持有偽鈔後主動打電話報警，或欲藉
    此洗刷自己之嫌疑，或為避免當舖拉下電動鐵門，把自己困
    住，動機不一，但與本案是否成立犯罪無涉，尚不能執為被
    告有利之認定。
(四)本件事證已明，被告前開所辯各節，要屬卸責之詞，不足採
    信，其犯行堪以認定，應予依法論科。
三、又被告行為後，94年2 月2 日修正公布之刑法，已於95年7
    月1 日施行（95年7 月1 日修正施行前刑法稱修正前刑法）
    ，其中第2 條第1 項「行為後法律有變更者，適用行為時之
    法律。但行為後之法律有利於行為人者，適用最有利於行為
    人之法律」之規定，係規範行為後法律變更所生新舊法律比
    較適用之準據法，於刑法修正施行後，自應適用前開規定，
    為「從舊從輕」之比較；又比較新舊法時，應就罪刑有關之
    共犯、未遂犯、想像競合犯、牽連犯、連續犯、結合犯，以
    及累犯加重、自首減輕暨其他法定加減原因（如身分加減）
    與加減例等一切情形，綜其全部罪刑之結果而為比較後，再
    適用有利於行為人之法律處斷，而不得一部割裂分別適用不
    同之新舊法（最高法院24年度上字第4634號、29年度上字第
    964 號判例意旨、最高法院95 年 度第8 次刑事庭會議決議
    參照）。經查：
(一)按刑法施行法第1條之1第1項有關刑法分則編所定之貨幣單
    位自修正施行後改為新臺幣之規定，應自95年7月1　日起一
    律予以適用。而同條第2　項之規定則屬罰金罰鍰提高標準
    條例第1條但書之情形，既然刑法分則有關罰金之數額，已
    依上開施行法第1條之1第2項規定，依一定之比率規定罰金
    之倍數，自應依其規定而不再適用罰金罰鍰提高標準條例第
    1條前段之規定。則刑法分則編未修正之條文定有罰金者，
    自94年1月7日刑法修正施行後，應適用刑法施行法第1條之
    1之規定 (95年度本院暨所屬法院因應新修正刑法施行座談
    會提案18結論參照)。本件，適用刑法第196條第1項規定，
    該條有關罰金刑之部分，自應適用刑法施行法第1條之1第2
    項之規定。
(二)修正後刑法第25條、第26條未遂犯之規定部分，就刑法第25
    條第1項關於「已著手於犯罪行為之實行而不遂者，為未遂
    犯」之規定並未修正，而同條第2項於修正前之規定為：「
    未遂犯之處罰，以有特別規定者，為限」，修正後則為：「
    未遂犯之處罰，以有特別規定者為限，並得按既遂犯之刑減輕
    之」，另修正前刑法第26條規定：「未遂犯之處罰，得按既遂
    犯之刑減輕之。但其行為不能發生犯罪之結果，又無危險者，
    減輕或免除其刑」，修正後則為：「行為不能發生犯罪之結果
    ，又無危險者，不罰」，是除不能未遂犯修正為不罰以外，僅
    2條文條項之移列。本案被告行使偽造之通用紙幣未遂之犯
    行，其未遂型態既非不能未遂犯，則適用修正前刑法第25條
    、第26條未遂犯之規定，結果並無不同，不生比較問題，應
    逕適用裁判時之新法規定。
(三)修正後刑法第47條、第49條關於累犯之規定，以出於故意再
    犯有期徒刑以上之罪者為限，並增訂強制工作免其執行或執
    行完畢後，5年內故意再犯有期徒刑以上之罪者，以累犯論
    之規定（擬制累犯），且刪除「依軍法」受裁判者，不適用
    累犯之規定，以求司法與軍法一致。本件，被告係「故意」
    再犯，無論依修正前後，結果並無不同，不生比較問題，應
    逕適用裁判時之新法規定。
(四)本案被告犯行，符合修正前後刑法中普通未遂犯、累犯之規
    定，上開法律修正，對被告而言不生有利與否之情形，故揆
    諸首開說明，自應整體適用被告裁判時之新法相關規定。
四、按中央銀行為依中央銀行法第13條第1 項規定發行中華民國
    貨幣而訂定中央銀行發行新台幣辦法，於89年1 月26日公布
    ，同年月28日生效，該辦法第2 條規定中華民國貨幣為新台
    幣，除適用中央銀行法關於國幣之規定外，依本辦法之規定
    。故新台幣為中華民國貨幣，適用中央銀行法關於國幣之規
    定。又行使偽造紙幣，本含有詐欺性質，不再以詐欺論擬。
    又以偽造之紙幣購買物品，如該店登時發現為偽造，則行使
    行為，尚屬未遂，有最高法院20年度上字第1911號判例可資
    參照。核被告向「益成當舖」行使偽造之新版新台幣仟元紙
    鈔，因登時被發現而未得逞，核其所為，係犯刑法第196條
    第3項、第1項之行使偽造通用紙幣未遂罪。其行使偽造紙幣
    本含詐欺性質，祇論以行使偽造紙幣罪，不再論以詐欺罪。
    又被告行使偽造紙幣犯行尚屬未遂階段，已如前述，依修正
    後刑法第25條第2項之規定按既遂犯之刑減輕之。又被告有
    如事實欄所載前案科刑及執行之記錄，有本院被告前案紀錄
    表在卷可考，其於有期徒刑執行完畢後5年內，再犯本件有
    期徒刑以上之罪，應依修正後刑法第47條之規定論以累犯，
    並先加後減之。
五、原審本於上開相同之認定，援引刑法第2條第1項、第196條
    第3項、第1項、修正前刑法第26條前段 (應更正為修正後刑
    法第25條第2項)、修正前刑法第47條 (應更正為修正後)，
    罰金罰鍰提高標準條例第1條前段 (應更正為刑法施行法第1
    條之1第2項)，並審酌被告有多次之前科紀錄，素行不良，
    本件竟欲以仟元偽鈔10張贖回電腦，對經營當舖之商家，所
    生危害程度非輕，且事後尚圖狡飾，毫無悔意，犯後態度不
    佳等一切情狀，量處有期徒刑二年，另扣案之11張新版仟元
    鈔票為偽造之通用紙幣，依刑法第200條規定，不問屬於犯
    人與否沒收之。核原審認事用法，並無違誤，量刑亦頗適當
    ，被告上訴，仍執陳詞，否認犯罪，核無理由，上訴應予駁
    回。又原審雖誤引修正前刑法第26條前段、修正前刑法第47
    條，罰金罰鍰提高標準條例第1條前段規定，惟判決結果，
    並無不同，毋庸撤銷改判，附此敘明。
據上論斷，應依刑事訴訟法第368條，判決如主文。
本案經檢察官呂光華到庭執行職務。
中　　華　　民　　國　　96　　年　　6 　　月　　20　　日
                  刑事第九庭審判長法  官  劉景星
                                  法  官  官有明
                                  法  官  陳世宗
以上正本證明與原本無異。
如不服本判決，應於收受送達後十日內向本院提出上訴書狀，其
未敘述上訴之理由者並得於提起上訴後十日內向本院補提理由書
（均須按他造當事人之人數附繕本）。
                                  書記官  丁淑蘭
中　　華　　民　　國　　96　　年　　6 　　月　　21　　日
附錄：本案論罪科刑法條全文
中華民國刑法第196條
（行使收集或交付偽造變造通貨、幣券罪）
行使偽造、變造之通用貨幣、紙幣、銀行券，或意圖供行使之用
而收集或交付於人者，處3 年以上10年以下有期徒刑，得併科5
千元以下罰金。
收受後方知為偽造、變造之通用貨幣、紙幣、銀行券而仍行使，
或意圖供行使之用而交付於人者，處 5 百元以下罰金。
第 1 項之未遂犯罰之。
